【裁判字號】    98,訴,2114
【裁判日期】    980717
【裁判案由】    偽造文書等
【裁判全文】
臺灣臺中地方法院刑事判決              98年度訴字第2114號
公  訴  人  臺灣臺中地方法院檢察署檢察官
被      告  丙○○
                  （現另案於臺灣臺中監獄臺中分監執行中）
上列被告因偽造文書等案件，經檢察官提起公訴（98年度偵字第
12781號），被告於準備程序就被訴事實為有罪之陳述，本院合
議庭裁定由受命法官獨任進行簡式審判程序，並予判決如下：
    主    文
丙○○犯行使偽造私文書罪，處有期徒刑肆月，如易科罰金，以
新臺幣壹仟元折算壹日。扣案之偽造「甲○○」之印章壹顆、「
甲○○」之國民身分證及全民健康保險卡各壹張、國泰世華商業
銀行存款開戶申請書上「甲○○」之署名壹枚、印文貳枚，暨國
泰世華商業銀行印鑑卡上「甲○○」之署名、印文各壹枚，均沒
收。
    犯罪事實
一、丙○○因前有詐欺犯罪之前科紀錄，恐無法開立帳戶使用，
    乃尋思冒用他人之名義申請設立帳戶，其遂於民國九十八年
    四月中旬某日，與透過網路聊天室而結識之真實姓名、年籍
    均不詳，綽號「小陳」之成年男子約定以新臺幣（下同）五
    千元為代價，委由「小陳」偽造國民身分證、全民健康保險
    卡等證件供其冒名申辦帳戶之用。該「小陳」即先於不詳時
    、地，取得甲○○之年籍資料，並告知丙○○須提供其照片
    以供製作之用後，丙○○即與「小陳」共同基於行使偽造國
    民身分證、偽造公印文、行使偽造特種文書之犯意聯絡，其
    自己則另有行使偽造私文書、詐欺取財之犯意，由丙○○先
    以匯款方式將五千元之價金匯入「小陳」指定之帳戶，再將
    其照片電子檔以宅急便之快遞方式寄送予「小陳」，「小陳
    」於收受照片後，即於不詳時間，在不詳地點，同時偽造其
    上印有偽造之「內政部印」公印文且貼上丙○○照片，惟記
    載甲○○年籍之偽造國民身分證一張，暨其上亦貼有丙○○
    照片，但係記載甲○○年籍資料之偽造全民健康保險卡一張
    ；丙○○則另於不詳之時日，委由不知情之真實姓名、年籍
    均不詳之刻印店成年人員，偽刻「甲○○」之印章一枚。「
    小陳」偽造完上開證件後，隨即亦以宅急便之快遞方式寄送
    至丙○○住家附近之便利商店，並通知丙○○前往領取，丙
    ○○乃因而取得上開偽造之身分證件。後丙○○旋於九十八
    年五月十九日十三時二十分許，持上開偽造之身分證件與偽
    刻之印章，前往臺中縣沙鹿鎮○○○街八六號之國泰世華商
    業銀行沙鹿分行，辦理新設帳戶之申請，其乃分別在國泰世
    華商業銀行存款開戶申請書上蓋用偽造之「甲○○」印章，
    而偽造「甲○○」印文二枚，並偽簽「甲○○」之署名一枚
    ，再於國泰世華商業銀行印鑑卡上蓋用偽造之「甲○○」印
    章，而偽造「甲○○」之印文一枚及偽簽「甲○○」之署名
    一枚，而偽造甲○○名義之國泰世華商業銀行存款開戶申請
    書及印鑑卡各一份，用以表明係甲○○本人欲申請開立該銀
    行之帳戶，並申請存摺，且連同上開偽造甲○○名義之國民
    身分證、全民健康保險卡，均持向國泰世華商業銀行沙鹿分
    行承辦行員以示自己為甲○○本人而行使之，足以生損害於
    甲○○、戶政機關對於國民身分證核發與管理及中央健康保
    險局對於健保卡核發與管理之正確性，暨國泰世華商業銀行
    對客戶資料管理之正確性。嗣因該行行員發覺有異而報警查
    獲，並扣得上開偽造之國民身分證、全民健康保險卡各一張
    及偽刻「甲○○」名義之印章一枚、偽造之國泰世華商業銀
    行存款開戶申請書、國泰世華商業銀行印鑑卡各一紙，丙○
    ○始未能申辦取得帳戶存摺使用得逞。
二、案經臺中縣警察局清水分局報請臺灣臺中地方法院檢察署檢
    察官偵查起訴。
    理    由
一、上揭犯罪事實，業據被告丙○○於警詢、偵查及本院訊問時
    均供承不諱，核與被害人甲○○於警詢時證述之情節相互合
    致（見警卷第4頁至第5頁），並有刑案現場照片、偽造被害
    人甲○○名義之國民身分證正反面影本、全民健康保險卡正
    反面影本、偽造之國泰世華商業銀行存款開戶申請書影本、
    國泰世華商業銀行印鑑卡影本等件在卷（見警卷第12頁至第
    19頁反面），暨偽刻之「甲○○」印章一顆、偽造「甲○○
    」名義之國民身分證、全民健保卡各一張、偽造之國泰世華
    商業銀行存款開戶申請書、國泰世華銀行印鑑卡各一紙扣案
    可資佐證，是被告首揭自白，核與客觀事實相符，堪予採信
    。準此，本件事證已臻明確，被告犯行洵堪認定。
二、核被告丙○○所為：
  (一)按刑法第二百十八條第一項所稱之公印，係指表示公署或公
    務員資格之印信而言，即俗稱大印與小官章，若僅為證明身
    分證之核發日期或區別該身分證係何機關所核發之章戳，非
    依印信條例規定，由上級機關所製發之印信，以表示該機關
    之資格者，即非公印，本件偽造被害人甲○○名義之國民身
    分證上「內政部印」印文一枚，為表示內政部公署之公印文
    甚明（最高法院九十年度台上字第二五二二號判決參照）。
    又國民身分證固屬刑法第二百十二條之特種文書，惟戶籍法
    於九十七年五月二十八日增訂公布第七十五條第一項規定：
    「意圖供冒用身分使用，而偽造、變造國民身分證，足以生
    損害於公眾或他人者，處五年以下有期徒刑、拘役或科或併
    科新台幣五十萬元以下罰金」；依其內容，關於國民身分證
    部分，應屬刑法第二百十二條之特別規定，至於刑法第二百
    十八條第一項之偽造印章、印文罪，並未修正，且與戶籍法
    第七十五條第一項之構成要件不同，自難謂戶籍法第七十五
    條第一項亦係刑法第二百十八條第一項之特別法。又偽造、
    變造國民身分證，並不當然需要偽造國民身分證上之公印文
    ，是偽造、變造國民身分證，自不能當然包括偽造公印文在
    內。而偽造公印文，刑法第二百十八條既有獨立處罰規定，
    且較戶籍法第七十五條第一項規定之處罰為重，則於偽造國
    民身分證同時偽造公印文者，即難僅論以戶籍法第七十五條
    第一項之罪，而置刑法第二百十八條第一項處刑較重之罪於
    不問，是偽造國民身分證，如有偽造公印文之行為，仍應構
    成刑法第二百十八條第一項之偽造公印文之罪（戶籍法第七
    十五條立法理由、司法院大法官會議釋字第八十二號解釋、
    最高法院九十七年度台非字第三百二十八條判決意旨參照）
    。是本件被告丙○○偽造被害人甲○○名義之國民身分證，
    並持以行使，係犯戶籍法第七十五條第二項之行使偽造國民
    身分證罪，其於上開國民身分證上偽造「內政部印」之公印
    文，則係犯刑法第二百十八條第一項之偽造公印文罪。另被
    告偽造被害人甲○○名義之全民健康保險卡後復持之行使，
    另係犯刑法第二百十六條、第二百十二條之行使偽造特種文
    書罪。
  (二)被告丙○○偽造上述國民身分證及全民健康保險卡之特種文
    書後，均復持以行使，偽造之低度行為皆為行使之高度行為
    所吸收，俱不另論罪。
  (三)被告丙○○與真實姓名、年籍均不詳，綽號「小陳」之成年
    男子就上開違反戶籍法第七十五條第二項之行使偽造國民身
    分證罪、刑法第二百十八條第一項之偽造公印文罪與同法第
    二百十六條、第二百十二條之行使偽造特種文書罪犯行部分
    ，俱有犯意聯絡與行為分擔，渠等既共同施行犯罪之行為，
    應就此等部分俱論以共同正犯。
  (四)另按刑法上之偽造署押罪，係指單純偽造簽名、捺印或以其
    他符號代簽名而言，若在制式之書類上偽造他人簽名，已為
    一定意思表示，具有申請書或收據等類之性質者，則係犯偽
    造文書罪，而該偽造署押為偽造私文書之部分行為，即不另
    論罪。本件被告丙○○為冒名申辦被害人甲○○名義之帳戶
    使用，而偽簽「甲○○」之署名，並蓋用偽刻之「甲○○」
    名義之印章於國泰世華商業銀行開戶申請書、印鑑卡等私文
    書上，復持之向銀行承辦人員行使以申設帳戶存摺，幸因銀
    行行員及時察覺而未果，其此部分所為，則係犯刑法第二百
    十六條、第二百十條之行使偽造私文書罪及同法第三百三十
    九條第三項、第一項之詐欺取財未遂罪。
  (五)被告丙○○偽造印章、印文、署押部分，均為偽造私文書之
    部分行為，偽造私文書後復持以行使，偽造之低度行為均已
    分別為各該行使之高度行為所吸收，均不另論罪。
  (六)被告丙○○委請不知情之刻印店成年人員偽刻「甲○○」名
    義之印章一枚，此部分應論以間接正犯。
  (七)另被告丙○○為達取得上開銀行帳戶之存摺等帳戶資料使用
    ，始偽造被害人甲○○名義之國民身分證與全民健康保險卡
    ，並以示自己為被害人甲○○本人，而行使該國民身分證、
    全民健康保險卡，暨上開國泰世華商業銀行存款開戶申請書
    、國泰世華商業銀行印鑑卡，雖其偽造公印文及國民身分證
    、全民健康保險卡之時、地，與行使前開偽造被害人甲○○
    名義之國民身分證、全民健康保險卡、國泰世華商業銀行存
    款開戶申請書、國泰世華商業銀行印鑑卡之時、地，在自然
    意義上非完全一致；惟其犯罪目的單一，依一般社會通念，
    認應評價為一罪方符合刑罰公平原則，如予數罪併罰，反有
    過度處罰之虞，與人民法律感情亦未契合；是本院認於牽連
    犯廢除後，應適度擴張一行為概念，認被告上開所為，為一
    行為觸犯數罪名之想像競合犯，應從情節較重之行使偽造私
    文書罪論處，方屬適當。起訴意旨認被告上開犯行，係分別
    違犯戶籍法、行使偽造私文書及詐欺取財未遂等三罪，其犯
    意各別，應予分論併罰，容有未洽，附此敘明。
三、爰審酌被告丙○○提供照片供他人偽造國民身分證及全民健
    康保險卡，復持以冒用被害人甲○○之名義申請活期儲蓄存
    款帳戶，對於各該公務機關核發證照之管制作業、國泰世華
    商業銀行對於帳戶開戶管理作業及被害人甲○○之權益影響
    均非輕微，其所為自應受有相當程度之刑事非難，兼衡酌被
    告犯後始終坦認犯行，犯罪後態度堪稱良好等一切情狀，量
    處如主文所示之刑，並諭知易科罰金之折算標準。至扣案偽
    造被害人甲○○名義之國民身分證、全民健康保險卡各一張
    ，係被告夥同真實姓名、年籍均不詳，綽號「小陳」之成年
    男子所共同偽造，而由被告供本件行使犯罪所用之物，業據
    其供承在卷，自應依刑法第三十八條第一項第二款之規定予
    以宣告沒收。而該國民身分證上偽造之「內政部印」公印文
    一枚，已因沒收前開國民身分證而兼括在內，自無庸另依刑
    法第二百十九條之規定為重複沒收之諭知。另被告持以行使
    之偽造「國泰世華商業銀行存款開戶申請書」、「國泰世華
    商業銀行印鑑卡」，雖為被告行使偽造私文書所用之物，然
    既經被告持以行使，提出予銀行行員以供申設帳戶之用，已
    非屬被告所有之物，爰不依刑法第三十八條第一項第二款之
    規定宣告沒收；但上開「國泰世華商業銀行存款開戶申請書
    」上偽造之「甲○○」署名一枚、印文二枚、「國泰世華商
    業銀行印鑑卡」上偽造之「甲○○」署名及印文各一枚，暨
    扣案偽刻「甲○○」之印章，則不問屬於犯人與否，俱應依
    刑法第二百十九條之規定為沒收之諭知。
據上論斷，應依刑事訴訟法第二百七十三條之一第一項、第二百
九十九條第一項前段，戶籍法第七十五條第二項、第一項，刑法
第十一條前段、第二百十六條、第二百十條、第二百十二條、第
二百十八條第一項、第三百三十九條第三項、第一項、第五十五
條、第四十一條第一項前段、第三十八條第一項第二款、第二百
十九條，刑法施行法第一條之一第一項、第二項前段，判決如主
文。
本案經檢察官乙○○到庭執行職務。
中    華    民    國    98    年    7     月    17    日
                  刑事第三庭  法  官  陳思成
以上正本證明與原本無異。
如不服本判決應於收受判決後10日內向本院提出上訴書狀，並應
敘述具體理由；其未敘述上訴理由者，應於上訴期間屆滿後20日
內向本院補提理由書（均須按他造當事人之人數附繕本）「切勿
逕送上級法院」。
                              書記官  吳詩琳
中    華    民    國    98    年    7     月    17    日
附錄論罪科刑法條
戶籍法第七十五條
意圖供冒用身分使用，而偽造、變造國民身分證，足以生損害於
公眾或他人者，處五年以下有期徒刑、拘役或科或併科新臺幣五
十萬元以下罰金。
行使前項偽造、變造之國民身分證者，亦同。
刑法第二百十六條
行使第二百十條至第二百十五條之文書者，依偽造、變造文書或
登載不實事項或使登載不實事項之規定處斷。
刑法第二百十條
偽造、變造私文書，足以生損害於公眾或他人者，處五年以下有
期徒刑。
刑法第二百十二條
偽造、變造護照、旅券、免許證、特許證及關於品行、能力服務
或其他相類之證書、介紹書，足以生損害於公眾或他人者，處一
年以下有期徒刑、拘役或三百元以下罰金。
刑法第二百十八條
偽造公印或公印文者，處五年以下有期徒刑。
盜用公印或公印文足以生損害於公眾或他人者，亦同。
刑法第三百三十九條
意圖為自己或第三人不法之所有，以詐術使人將本人或第三人之
物交付者，處五年以下有期徒刑、拘役或科或併科一千元以下罰
金。
以前項方法得財產上不法之利益或使第三人得之者，亦同。
前二項之未遂犯罰之。


司法院資訊處製作；財團法人民間司法改革基金會備份。
